臺北高等行政法院判決
                                     100年度訴字第1534號
                                    100年12月8日辯論終結
原      告　謝俊明
被      告　財政部臺灣省北區國稅局
代　表　人　吳自心（局長）住同上
訴訟代理人　傅淑華
上列當事人間申請抵繳遺產稅事件，原告不服財政部中華民國
100年8月25日台財訴字第10000300290號訴願決定，提起行政訴
訟，本院判決如下：
    主  文
原告之訴駁回。
訴訟費用由原告負擔。
　　事實及理由
一、事實概要：
  (一)緣原告之母即本件被繼承人謝陳阿寶於97年1月19日死亡，
    經被告核定遺產總額為新臺幣（下同）256,168,074元、遺
    產淨額為237,015,074元，應納稅額計102,358,037元。原告
    不服，申請復查期間，迭次具文向被告申請以被繼承人謝陳
    阿寶所有坐落新北市○○區○○段285地號、新北市○○區
    ○○○段第一崁小段98-2地號及同地段98-12地號等3筆土地
    （以下簡稱系爭土地）抵繳遺產稅。經被告函查結果，依臺
    北縣政府城鄉發展局（現改制為新北市政府城鄉發展局）98
    年8月14日北城開字第0980667967號函（以下簡稱北縣府城
    鄉局98年8月14日函）復，內容略以系爭土地均非公共設施
    保留地等語，復依臺北縣板橋市公所（現改制為新北市板橋
    區公所）98年9月11日北縣板工字第0980062608號函（以下
    簡稱板橋市公所98年9月11日函）復略以系爭土地中之江子
    翠段第一崁小段98-2地號及98-12地號土地為該公所養護道
    路等語，暨被告於97年12月19日會同臺北縣板橋地政事務所
   （現改制為新北市板橋地政事務所，以下簡稱板橋地政事務
    所）及板橋市公所至系爭土地現場勘驗之會勘紀錄，核認系
    爭土地屬無償供公眾通行之道路，屬遺產及贈與稅法第16條
    第12款規定之不計入遺產總額項目，按遺產及贈與稅法施行
    細則43條之1規定，系爭土地非屬遺產稅課徵標的，並無遺
    產及贈與稅法施行細則第44條得申請抵繳遺產稅規定之適用
    。
  (二)其間，被告於98年12月24日以北區國稅審二字第0980031373
    號函（以下簡稱被告98年12月24日函）檢送系爭遺產稅繳款
    書及核定通知書予原告及其他繼承人。迨至100年2月9日，
    原告向被告申請以系爭土地抵繳遺產稅；經被告函轉其所屬
    新店稽徵所（以下簡稱新店稅稽分所）辦理，新店稅稽分所
    審查後，於100年2月22日以北區國稅新店一字第1001002736
    號函（以下簡稱新店稅稽分所100年2月22日函）復，略以系
    爭土地係依遺產及贈與稅法第16條第12款核定為不計入遺產
    總額標的，不符合遺產及贈與稅法第30條第4項規定，請改
    以現金繳納或以其他實物抵繳等語。
  (三)嗣本件其他繼承人即訴外人謝翠珠及謝素珠（即被繼承人謝
    陳阿寶之女）等2 人，復委任訴外人謝天仁律師，於100 年
    5 月18日以100 論衡法字第7514號函向新店稅稽分所補充准
    予系爭土地為實物抵繳之理由，經新店稅稽分所於100 年5
    月24日以北區國稅新店一字第1001007531號函（以下簡稱新
    店稅稽分所100 年5 月24日函，即原處分）復，略以系爭土
    地既經稽徵機關核定不計入遺產總額，且未經課徵遺產稅，
    自與遺產及贈與稅法第30條第4 項及同法施行細則第43條之
    1 規定不符，請改以現金繳納或以其他實物抵繳等語，而予
    以否准本件抵繳遺產稅之申請。原告不服，提起訴願，亦遭
    決定駁回，遂向本院提起行政訴訟。
二、本件原告主張：
  　本件被繼承人謝陳阿寶於62年9月26日參與國家都市計畫，
    提供系爭土地予公眾通行，國家未加徵收實因當時財政困難
    ，徒以命命行之。依司法院大法官會議釋字第343號解釋理
    由書所引用之財政部71年10月4日(71)臺財稅字第97277號函
    及（71）臺財稅字31610號函（以下簡稱財政部71年10月4日
    函）釋意旨，納稅義務人申請以遺產中之道路預定地或既成
    道路土地抵繳遺產稅款，無論該土地是否已經當地縣市政府
    列入徵收補償計畫，均准予抵繳，蓋因當時未施行都市建設
    捐，故方有上開函釋產生；被告罔顧其情，漏未參酌，逕自
    否准本件實物抵繳申請，認事用法顯不合理，原處分剝奪原
    告既有權益，於法不合；並聲明求為判決撤銷訴願決定及原
    處分暨命被告作成准以系爭土地抵繳遺產稅之處分。
三、被告則以：
  (一)按「左列各款不計入遺產總額：一、……十二、被繼承人遺
    產中經政府闢為公眾通行道路之土地或其他無償供公眾通行
    之道路土地，經主管機關證明者。……」、「遺產稅或贈與
    稅應納稅額在30萬元以上，納稅義務人確有困難，不能一次
    繳納現金時，得於納稅期限內，就現金不足繳納部分申請以
    在中華民國境內之課徵標的物或納稅義務人所有易於變價及
    保管之實物一次抵繳。」、「本法第30條第4項所稱中華民
    國境內之課徵標的物，係指依本法規定計入本次遺產總額或
    贈與總額並經課徵遺產稅之遺產或課徵贈與稅之受贈財產，
    其所在地於中華民國境內者。」、「被繼承人遺產中依都市
    計劃法第50條之一免徵遺產稅之公共設施保留地，納稅義務
    人得以該項財產申請抵繳遺產稅款。」，分別為遺產及贈與
    稅法第16條第12款前段、第30條第4項及同法施行細則第43
    條之1、第44條所明定。準此，依遺產及贈與稅法第30條規
  　定准以課徵標的物或其他易於變價或保管之實物辦理及申請
    抵繳之實物，必須係計入遺產課徵之財產或贈與之標的物，
    如非課徵標的，則需符合易於變價及易於保管之要件。
  (二)查本件系爭土地係原告因繼承而取得所有，惟依遺產及贈與
    稅法第30條第2項及第4項規定，明示遺產及贈與稅以現金繳
    納為原則，須現金繳納確有困難時，始得以實物抵繳，如以
    非課徵標的物申請抵繳，則應符合易於變價及保管之要件。
    蓋實物抵繳之目的原在期待可變為現金，使其結果與以現金
    繳納同，如該實物無從或難以變價以供抵繳遺產稅之用，竟
    許抵繳，國家反增無意義之保管負擔，即與該條規定意旨相
    違。
  (三)而所謂「變價」，係將原非現金之財產轉換為合理價值之現
    金，故所謂易於變價之實物，係指用以抵繳之實物得於短時
    間內，以合理之費用，經由交換轉為抵繳價值之現金。倘用
    以抵繳之實物，難以於短時間內經由交易轉換為抵繳價值之
    現金或交易之費用過鉅者，則難謂「易於變價」。又雖「保
    管」與「易於變價」同列，然非擇一即可，倘該實物雖非不
    易保管，但無從變價以供抵繳遺產稅，如許抵繳，國家反增
    無意義之保管負擔，此有司法院大法官會議決釋字第343號
    解釋理由及最高行政法院96年度判字第1344號判決可資參照
    。本件系爭土地既非課徵標的物，亦未經都市○○○○道路
    預定地，主管機關並無徵收義務，故屬不易變價之財產，因
    此系爭土地不符實物抵繳規定；再者，若不計入遺產總額之
    財產皆得抵繳，則被繼承人大可於生前以較低價格購買道路
    用地，因該類土地不課徵地價稅及遺產稅，如又得抵繳遺產
    稅，豈非重損國家稅收。是系爭土地既非屬課徵標的物，又
    不屬都市計畫公共設施用地而不易變價，自不符實物抵繳規
    定，原告所訴核無足採；並聲明求為判決駁回原告之訴。
四、本件兩造之爭點厥為系爭土地是否符合實物抵繳之要件？新
    店稅稽分所所為否准原告就系爭土地申請實物抵繳之原處分
    ，是否適法有據？本院之判斷如下：
  (一)按「遺產稅或贈與稅應納稅額在30萬元以上，納稅義務人確
    有困難，不能1次繳納現金時，得於前項規定納稅期限內，
    向該管稽徵機關申請，分12期以內繳納；每期間隔以不超過
    2個月為限，並准以課徵標的物或其他易於變價或保管之實
    物一次抵繳。」、「本法第30條第2項所稱課徵標的物，係
    指依本法規定計入本次遺產總額或贈與總額並經課徵遺產稅
    之遺產或課徵贈與稅之受贈財產。」，84年1月13日總統（
    84）華總（一）義字第10178號令修正公布之遺產及贈與稅
    第30條第2項暨遺產及贈與稅法施行細則第43條之1分別定有
    明文。
  (二)次按「左列各款不計入遺產總額：一、．．．．十二、被繼
    承人遺產中經政府闢為公眾通行道路之土地或其他無償供公
    眾通行之道路土地，經主管機關證明者。．．．．」、「遺
    產稅或贈與稅應納稅額在30萬元以上，納稅義務人確有困難
    ，不能一次繳納現金時，得於納稅期限內，就現金不足繳納
    部分申請以在中華民國境內之課徵標的物或納稅義務人所有
    易於變價及保管之實物一次抵繳。」、「本法第30條第4項
    所稱中華民國境內之課徵標的物，係指依本法規定計入本次
    遺產總額或贈與總額並經課徵遺產稅之遺產或課徵贈與稅之
    受贈財產，其所在地於中華民國境內者。」、「被繼承人遺
    產中依都市計劃法第50條之一免徵遺產稅之公共設施保留地
    ，納稅義務人得以該項財產申請抵繳遺產稅款。」，復分別
    為98年1月21日總統華總一義字第09800015721號令修正公布
    之遺產及贈與稅法第16條第12款前段、第30條第4項暨遺產
    及贈與稅法施行細則第43條之1、第44條所規定。
  (三)本件被繼承人謝陳阿寶於97年1月19日死亡，經被告核定遺
    產總額為256,168,074元、遺產淨額為237,015,074元，應納
    稅額計102,358,037元。原告不服，申請復查期間，迭次具
    文向被告申請以被繼承人謝陳阿寶所有系爭土地抵繳遺產稅
    。經被告函查結果，依北縣府城鄉局98年8月14日函復略以
    系爭土地均非公共設施保留地等語，復依板橋市公所98年9
    月11日函復略以系爭土地中之江子翠段第一崁小段98-2地號
    及98-12地號土地為該公所養護道路等語，暨被告於97年12
    月19日會同板橋地政事務所及板橋市公所至系爭土地現場勘
    驗之會勘紀錄，核認系爭土地屬無償供公眾通行之道路，屬
    遺產及贈與稅法第16條第12款規定之不計入遺產總額項目，
    按遺產及贈與稅法施行細則43條之1規定，系爭土地非屬遺
    產稅課徵標的，並無遺產及贈與稅法施行細則第44條得申請
    抵繳遺產稅規定之適用。其間，被告以98年12月24日函檢送
    系爭遺產稅繳款書及核定通知書予原告及其他繼承人。迨至
    100年2月9日，原告向被告申請以系爭土地抵繳遺產稅；經
    被告函轉新店稅稽分所辦理，新店稅稽分所審查後，以100
    年2月22日函復，略以系爭土地係依遺產及贈與稅法第16條
    第12款核定為不計入遺產總額標的，不符合遺產及贈與稅法
    第30條第4項規定，請改以現金繳納或以其他實物抵繳等語
    。嗣本件其他繼承人謝翠珠、謝素珠2人，復委任訴外人謝
    天仁律師，以100年5月18日函向新店稅稽分所補充准予系爭
    土地為實物抵繳之理由，經新店稅稽分所以原處分予以否准
    所請。原告不服，提起訴願，亦遭決定駁回，遂向本院提起
    行政訴訟，並主張如事實欄所載。經查：
  (1)按「本法中華民國98年1月12日修正之條文施行前所發生未
    結之案件，適用修正後之前3項規定。但依修正前之規定有
    利於納稅義務人者，適用修正前之規定。」，為98年1月21
    日修正公布之遺產及贈與稅法第30條第5項所明定。準此，
    本件被繼承人謝陳阿寶於97年1月19日死亡，系爭遺產稅款
    截至98年1月22日止既尚未繳清，即屬遺產及贈與稅法第30
    條第5項所稱「本法中華民國98年1月12日修正之條文施行前
    所發生未結之案件」，原應適用98年1月22日修正公布後之
    遺產及贈與稅法第30條第2項至第4項之規定，惟關於抵繳贈
    與稅之申請，修正前之規定（即84年1月13日修正公布之贈
    與稅法第30條第2項規定）對於納稅義務人較有利（98年1月
    22日修正公布後之遺產及贈與稅法第30條第4項規定，新增
    課徵標的物得抵繳者須在中華民國境內之限制，並就其中屬
    不易變價或保管、時價已下跌者，規定其得抵繳之稅額，以
    該財產之應納稅款為限），是本件自應適用98年1月22日修
    正公布前之規定，合先敘明。
  (2)次按本案應適用之84年1月13日修正公布之遺產及贈與稅法
    第30條第2項明示遺產稅或贈與稅應以現金繳納，必須現金
    繳納確有困難，始得以實物抵繳；究其目的乃在彌補現金繳
    納不足，亦即以實物抵繳之目的，原在可期待其變為現金，
    使其結果與以現金繳納同，此參諸司法院大法官會議釋字第
    343號解釋「依遺產及贈與稅法第30條第2項規定，遺產稅本
    應以現金繳納，必須現金繳納確有困難時，始得以實物抵繳
    。是以申請以實物抵繳，是否符合上開要件及其實物是否適
    於抵繳，自應由稅捐稽徵機關予以調查核定。同法施行細則
    第43條規定，抵繳之實物以易於變價或保管，且未經設定他
    項權利者為限。」意旨亦明。
  (3)故實物抵繳，既有現金繳納確有困難之前提要件，稅捐稽徵
    機關就此前提要件是否具備，及其實物是否適於抵繳等項，
    自應予以實質調查認定，而非謂納稅義務人不論在何種情形
    下，均得指定任何實物以供抵繳。且98年1月22日修正公布
    前之遺產及贈與稅法第30條第2項末段設有「准以課徵標的
    物其他易於變價或保管之實物一次抵繳」之規定，其中所謂
    「易於變價」，雖與「保管」同列，然非擇一即可，而排除
    稅稽徵機關之認定權限。又依上開規定，祇要於遺產稅未繳
    清前，合於以課徵標的物或其他易於變價或保管之實物抵繳
    之要件，並由納稅義務人申請，經稽徵機關許可，該抵繳處
    分即屬合法，先予指明。
  (4)復查，依98年1月22日修正公布前之遺產及贈與稅法第30條
    第2項規定，遺產稅本應以現金繳納，必須現金繳納確有困
    難時，始得以實物抵繳，是以，如以非課徵標的物申請抵繳
    ，是否符合要件及其實物是否易於變價，自應由稅捐稽徵機
    關予以調查核定；且以實物抵繳之目的，原在可期待其變為
    現金，使其結果與以現金繳納同，故苟該實物無從或難以變
    價以供抵繳贈與稅之用者，如許抵繳，則國家反增無意義之
    保管負擔，即與該條項前段規定意旨相違。再所謂「變價」
    者，係將原非現金之財產轉換為合理價值之現金，因此，所
    謂「易於變價之實物」，係用以抵繳之實物，可以在短時間
    內，以合理之費用，經由交換轉換為接近抵繳價值之現金；
    倘用以抵繳之實物，難以在短時間內經由交易轉換為抵繳價
    值之現金或交易之費用過鉅者，則屬「不易於變價」，殆無
    疑義。
  (5)經查本件原告申請以實物抵繳之標的物，亦即系爭3筆土地
    ，均非屬公共設施保留地土地，且係板橋市○○○○○道路
    ，非惟有北縣府城鄉局98年8月14日函及板橋市公所98年9月
    11日函等影本在卷可稽，復經被告於97年12月19日會同板橋
    地政事務所及板橋市公所至系爭土地現場履勘，勘驗系爭土
    地確係屬「無償供公眾通行之道路」無訛在案，此觀卷附會
    勘紀錄影本即明。是98年1月22日修正公布前之遺產及贈與
    稅法第30條第2項規定所謂「易於變價」之要件，於本件即
    無實現之可能性，系爭土地自不該當於該條所稱「易於變價
    之實物」之構成要件，殊無適用該條予以許可抵繳之餘地，
    即堪以確定。
  (6)再就本件申請實物抵繳事件言，是否符合以實物抵繳之要件
    及其實物是否適於抵繳，既係由被告依相關資料予以調查核
    定，則被告所屬新店稅稽分所以實物抵繳乃立法者於納稅義
    務人有繳納稅捐困難時，另一滿足稅捐債權之機制，惟系爭
    土地係屬（98年1月22日修正公布後《按：被告所適用者皆
    為98年1月22日修正公布後之法條，下亦同》）遺產及贈與
    稅法第16條第12款不計入遺產總額之項目，非屬遺產及贈與
    稅法施行細則第43條之1規定之課徵標的物，與遺產及贈與
    稅法第30條第4項規定不符，本無法申請抵繳；且非屬繼承
    遺產之課徵標的物，必須符合「易於變價、保管」之要件，
    始能准予實物抵繳（司法院大法官會議釋字第343號解釋意
    旨及最高行政法院96年度判字第1344號判決意旨參照），本
    件系爭3筆土地除非屬繼承遺產之課徵標的物外，亦未經都
    市○○○○道路預定地，主管機關並無徵收義務，係屬不易
    變價之實物，是原告所提供之標的物即系爭土地，並無事實
    上變現之可能性，國家租稅債權以實物抵繳變現方式實現之
    可能亦將落空，而予以否准原告實物抵繳遺產稅之申請，所
    為100年5月24日函（即原處分），即非無憑，所為判斷，徵
    諸上開法條規定及說明（不管係98年1月22日修正公布前之
    遺產及贈與稅法第30條第2項規定所謂「易於變價」之要件
    ，抑或被告所適用之98年1月22日修正公布後之前揭法條）
    ，均無違法情事，原告所稱委無足取。
  從而本件新店稅稽分所所為原處分（即100年5月24日函），揆
  諸首揭條文規定及前開說明，並無違誤，訴願決定予以維持，
  亦無不合，原告徒執前詞，訴請撤銷原處分及訴願決定，並請
  求被告應作成准予以系爭土地抵繳本件應納遺產稅之處分，皆
  為無理由，均應予以駁回。另兩造其餘之主張及陳述等，因與
  本件判決結果不生影響，爰不予一一指駁論究，併此述明。
據上論結，本件原告之訴為無理由，依行政訴訟法第98條第1項
前段，判決如主文。
中　　華　　民　　國　　100　年　　12　　月　　22　　日
                    臺北高等行政法院第六庭
                              審判長法  官　闕  銘  富
                                    法  官　張  國  勳
                                    法  官　林  育  如
上為正本係照原本作成。
如不服本判決，應於送達後20日內，向本院提出上訴狀並表明上
訴理由，如於本判決宣示後送達前提起上訴者，應於判決送達後
20日內補提上訴理由書（須按他造人數附繕本）。
中　　華　　民　　國　　100　年　　12　　月　　22　　日
                                    書記官  劉  育  伶